臺灣宜蘭地方法院刑事判決　　　　　　　　　　　　　八十九年度訴字第一二五號
　　公　訴　人　臺灣宜蘭地方法院檢察署檢察官
　　被　　　告　辛○○
　　選任辯護人　吳振東
　　被　　　告　丁○○
　　選任辯護人　李秋銘
　　被　　　告　丙○○
　　選任辯護人　許國棟
　　被　　　告　庚○○
　　選任辯護人　林國漳
右列被告等因貪污等案件，經檢察官提起公訴（八十八年度偵字第四二七五號），本
院判決如左：
    主  文
辛○○行使偽造私文書，足以生損害於公眾及他人，處有期徒刑壹年貳月。緩刑參年
。卷附八十四年十一月二十三日己○○借用證壹紙關於借款人「賴權芳」之署名與印
文各壹枚均沒收。
丁○○、丙○○、庚○○均無罪。
    事  實
一、辛○○因其夫賴權芳於民國八十五年十月二十九日，因心臟麻痺死亡，遺有遺產
    ，為遺產稅之納稅義務人，經協助辦理遺產稅申報事宜之育嘉聯合會計師事務所
    會計師寅○○說明後得知，若可證明被繼承人有死亡前借款或債務，則該未償債
    務即可以列為扣除額，以減少遺產稅之支出等情。辛○○知悉後，即基於逃漏遺
    產稅之犯意，為逃避巨額遺產稅之繳納，明知己○○、戊○○、丑○○、乙○、
    壬○○、甲○○等人因有如附表所示之「實際匯款原因」，以匯款之方式，分別
    匯入賴權芳所有之宜蘭縣頭城鎮農會帳號五六—０一—二一—００八六三九之帳
    戶及臺灣中小企業銀行帳號00000000000帳號之如附表「匯款金額」
    欄所示之款項，並非賴權芳死亡前之未償債務，竟於八十六年四月二十三日申報
    遺產稅時，將上揭如附表所示之「匯款金額」合計新台幣（下同）二千二百八十
    四萬五千四百三十七元，於遺產稅申報書上虛偽申列為賴權芳死亡前之未償債務
    。嗣辛○○除親自託請乙○；或透過賴權芳之弟癸○○託請己○○、戊○○、丑
    ○○等人；或由賴權芳之弟壬○○及甲○○夫婦主動表示，將上揭附表所示之匯
    款金額，於遺產稅審查時，偽稱係賴權芳死亡前之借款（如附表偽稱匯款原因）
    。渠等進而於臺灣省北區國稅局宜蘭分局（下稱國稅局宜蘭分局）審查時，向不
    知情承辦審查之稅務人員丙○○（詳後述），偽稱前述所匯款項係賴權芳死亡前
    向渠等所為之借款；（癸○○、己○○、戊○○、丑○○、乙○、壬○○、甲○○等人幫助逃漏稅捐部分業經本院判決確定）辛○○更盜用賴權芳印章，冒用賴
    權芳名義，偽簽賴權芳之簽名與盜蓋印文，偽造八十四年十二月二十三日賴權芳
    向己○○借用如附表編號一所示之金額之借用證之私文書一紙；並經乙○同意載
    寫貸予賴權芳二百萬元投資土地之八十六年四月三十日之不實內容之證明書一紙
    ，以向國稅局宜蘭分局審查人員證明借貸關係存在，而以前開詐術，使接續承辦
    之不知情稅務人員庚○○、審查課課長丁○○（詳後述）均陷於錯誤，致使辛○○得於申報遺產稅時所虛列賴權芳之死亡前未償債務計二千二百八十四萬五千四
    百三十七元，經稅務機關核列為遺產之扣除額，藉此逃漏遺產稅計四百六十九萬
    二千二百七十元，而足以損害稅務機關核稅之正確性與賴權芳之不知情之繼承人
    。
二、案經法務部調查局宜蘭縣調查站移送台灣宜蘭地方法院檢察署檢察官偵查起訴。
    理  由
壹、被告辛○○部分：
一、訊據被告辛○○坦承有於其夫賴權芳死亡後，經詢寅○○會計師後得知被繼承人
    若有死亡前債務可以列為遺產之扣除額，而偽造前揭賴權芳向己○○借款四百萬
    元之借用證一紙與經乙○默許載寫不實之乙○貸與賴權芳二百萬元投資土地買賣
    之證明書一紙，並於賴權芳之弟癸○○委請己○○、丑○○、戊○○等人協助；
    賴權芳之弟壬○○、與弟媳甲○○之主動幫忙下，將原屬賴權芳經營房地產生意
    出售房屋所得之價金與賴權芳生前買賣股票之盈餘，向稅務機關虛偽申列為賴權
    芳死亡前之未償債務，總計有二千二百八十四萬五千四百三十七元自遺產中扣除
    ，以期減少遺產稅之繳納等情，核與同案被告癸○○、己○○、戊○○、丑○○
    、乙○、壬○○、甲○○等人於調查局詢問時、檢察官偵查時與本院審理時供稱
    確有將如附表所示之匯入賴權芳帳戶之款項，偽稱係借款予賴權芳，使納稅義務
    人即被告辛○○得以將上揭款項申列為賴權芳死亡前未償之債務，而幫助被告辛○○得以減少遺產稅之支出等情相符，並有前揭辛○○所偽造己○○之借用證及
    不實內容之乙○證明書各一紙存卷可參，另有己○○、丑○○、戊○○、乙○等
    四人房貸撥款轉帳帳戶一覽表、交易明細表、存取款憑條、房屋資料與房屋土地
    買賣契約書、壬○○、甲○○買賣股票帳戶總表與資金往來明細可證，堪信被告
    辛○○前述自白真實可採。
二、再者，證人寅○○亦於本院審理時證稱：「‧‧‧申報遺產稅時我們都會跟他們
    說法條上之規定，我有跟她說明如有債務時，要有真實的資金往來證明及債權人
    要作證‧‧‧當初被告辛○○告訴我說有這些債權人時，她有提供資金來向及願
    意作證‧‧‧我收案時並不知道是假債權，因為有資金往來，且有當事人的說明
    所以我們沒有辦法判斷債權的真假‧‧‧」顯見被告辛○○對於稅法上之規定，
    於申報前，業經會計師說明甚詳並有瞭解，應可確定，被告辛○○辯稱伊係不知
    法令才誤罹法網等情，實違情理而不可採信。又被告辛○○明知前揭二千二百八
    十四萬五千四百三十七元自並非賴權芳死亡前未償之債務，竟親自勸說同案被告
    乙○；或透過同案被告癸○○委請同案被告己○○、戊○○、丑○○；或明知同
    案被告壬○○、甲○○主要表示願意給予節稅上之幫忙，使渠等於稅務機關審核
    實為不實之陳述，更見被告辛○○有積極以詐術使稅務機關之審查人員陷於錯誤
    之行為，至為明顯。參以，納稅義務人即被告辛○○於八十五年十月二十九日繼
    承被繼承人賴權芳之遺產，於八十六年四月二十三日辦理遺產稅申報，經財政部
    台灣省北區國稅局重新核定後亦認為「虛列承買人購買之預售款及貸款為未償債
    務，金額共九百二十九萬元‧‧‧非屬債務應予剔除」（如附表編號一號至四號
    ）、「借用他人名義購買股票，非往來資金涉嫌虛列未償債務部分，金額共計一
    千三百五十五萬五千四百三十七元，繼承人申報為未償債務，被繼承人賴君生前
    利用壬○○、甲○○二人名義於台灣中小企業銀行宜蘭分行開立存款，供其買賣
    股票使用，其與賴君等二人之資金相互往來轉回款項應屬被繼承人生前操作股票
    之匯回款‧‧‧故此部份申報為未償債務應不予以認列」（如附表編號五號、六
    號），總計虛列賴權芳生前未償債務二千二百八十四萬五千四百三十七元，計逃
    漏遺產稅四百六十九萬二千二百七十元等情，亦有財政部北區國稅局宜蘭分局檢
    送之被繼承人賴權芳遺產稅案調查報告、重新審查報告、申報書、財政部台灣省
    北區國稅局宜蘭分局遺產稅違章移案單與全卷資料可參。足見被告辛○○為納稅
    義務人以詐術逃漏遺產稅犯行明確，應依法論科。
三、被告辛○○以偽造之己○○借用證，持向稅務機關行使證明被繼承人賴權芳死亡
    前債務存在，並以前述詐術虛列賴權芳死亡前未償債務二千二百八十四萬五千四
    百三十七元，而逃漏遺產稅四百六十九萬二千二百七十元等情，足以生損害於稅
    務機關核稅之正確性與賴權芳之不知情之繼承人。是核被告辛○○所為，係犯刑
    第二百十條之行使偽造私文罪、稅捐稽徵法第四十一條以詐術逃漏稅捐罪。又被
    告辛○○偽造賴權芳之簽名與印文以偽造向己○○借款之借用證並提出行使，其
    偽造署押、印文為偽造私文書之部分行為、而偽造之低度行為應為行使之高度行
    為所吸收，均不另論罪。而上揭行使偽造私文書與詐術逃漏稅捐二罪間，有方法
    結果之牽連關係，應從重之刑法第二百十六條、第二百十條之行使偽造私文書罪
    處斷。爰審酌被告辛○○犯罪之動機、目的係為減少遺產稅、造成國家稅收短少
    、逃漏稅捐之金額數目不少等一切情狀，量處如主文所示之刑。又被告辛○○未
    曾受有期徒刑以上刑之宣告，此有台灣高等法院檢察署刑案紀錄簡覆表可查，審
    酌被告辛○○因其夫猝死心情無法即時平復，一時失慮，致罹刑章，經此偵審教
    訓當知警惕，應無再犯之虞，參以被告辛○○復罹有憂鬱症，情緒不穩亦有焦慮
    反應，此有行政院國軍退除役官兵輔導委員會員山榮民醫院診斷證明書可查，是
    本院認被告辛○○前所宣告之刑以暫不執行為適當，爰併宣告緩刑三年，以啟自
    新。末查，卷附八十四年十一月二十三日己○○借用證一紙關於借款人「賴權芳
    」之署名及印文各一枚，應予沒收。
四、公訴意旨亦以：被告辛○○於八十六年四月二十三日報遺產稅時，虛偽申列賴權
    芳死亡前未償債務共計二千二百八十四萬五千四百三十七元，提出偽造之借用證
    與不實之證明書，而以詐術逃漏稅捐，併使承辦審查遺產稅業務之國稅局宜蘭分
    局之公務員將此不實事項登載於職務上所掌之公文書，因認被告辛○○亦涉犯刑
    法第二百十四條之使公務員登載不實罪嫌等語。然查，按犯罪事實應依證據認定
    之，無證據不得推定其犯罪事實。又不能證明被告犯罪，應諭知無罪判決。刑事
    訴訴法第一百五十四條、第三百零一條第一項定有明文。又按刑法第二百十四條
    所謂使公務員登載不實事項於公文書罪，須一經他人之聲明或申報，公務員即有
    登載之義務，並依其所為之聲明或申報予以登載，而屬不實之事項者，始足構成
    ，若其所為聲明或申報，公務員尚須為實質之審查，以判斷其真實與否，始得為
    一定之記載者，即非本罪所稱之使公務員登載不實。（最高法院七十三年台上字
    第一七一０號判例可資參照）經查，被告辛○○雖於申報遺產稅時，將附表所示
    之金額，虛偽申列為賴權芳死亡前之未償債務，以此詐術逃漏稅捐，然負責審查
    與核定遺產稅之公務人員，並非完全依據納稅義務人之申報數據以為課稅之基礎
    ，而需為實質之課稅查核、審認，始得為遺產稅之核定。此觀財政部於七十五年
    七月二日以台財稅字第七五五二九九三號函發布「加強遺產及贈與稅稽徵要點」
    第四點之（四）加強申報案件之審核；北區國稅局功能編組作業手冊第七節之加
    速遺產稅案件之審查核定案件及台灣省北區國稅局遺產及贈與稅有關資金來源資
    金流程查核認定要點可知。是遺產稅申報案件稅務人員對納稅義務人所為之申報
    案件，均負有實質審查義務，而非一經他人申報，公務員即有登載之義務，並依
    其所為之聲明或申報予以登載，是揆諸前述說明，被告辛○○所為應未該當刑法
    第二百十四條之構成要件，惟公訴人認此部分若構成犯罪，因與前述被告辛○○
    有罪部分有牽連犯之裁判上一罪之關係，故爰不另為無罪之諭知。
貳、被告丁○○、丙○○、庚○○部分：
一、公訴意旨略以：被告丁○○、丙○○、庚○○分係國稅局宜蘭分局之審查課課長
    、前稅務員與稅務員。八十六年四月二十三日同案被告辛○○向北區國稅局宜蘭
    分局提出遺產稅申報，前稅務員丙○○、後任承辦員庚○○及課長丁○○三人，
    即基於共同圖利遺產稅納稅義務人辛○○之概括犯意，由丙○○於製作同案被告
    壬○○、甲○○夫婦之談話筆錄時，明知賴、李夫婦偽稱之借款金額出現尾數，
    有違一般借貸慣例，竟要求渠等湊成借貸整數，並主動幫忙計算利息，於職務上
    所掌管公文書之筆錄中虛偽登載借款整數金額及利息，以符合偽稱之借貸總額，
    足生損害於稅捐機關核課稅額之正確性。並對同案被告丑○○、己○○、戊○○
    等人進行調查有關渠等三人明知各人匯入賴權芳帳戶之款項係支付購屋款，卻偽
    稱係賴某死亡前借貸債權，使丙○○將此等不實供述登載於各人談話筆錄之公文
    書內，足以生損害於北區國稅局宜蘭分局對本件遺產稅核課之正確性，丙○○復
    未依北區國稅局函頒遺產稅及贈與稅有關資金來源流程查核認定要點之查核規定
    ，查核假債權人己○○等六人是否有申報利息所得，債務人賴權芳是否有設定抵
    押，即輕率認定辛○○偽造已死亡之賴權芳簽名向己○○借款四百萬元之不實借
    用証、署名乙○借款予賴權芳二百萬元投資土地買賣之偽造証明書為真正。丙○○於八十六年七月退休後，由庚○○接續辦理，庚○○除亳無異議採認前承辦員
    丙○○所認定之不實查核結果，並將本件遺產審核中相關賴權芳名下不動產資料
    及追查方向，抽核資料等國防以外應秘密之文書、消息洩漏並交付予寅○○會計
    師助理子○○，且遵照課長丁○○指示不當之查核方式，調閱己○○等六人之財
    產清單、土地登記簿謄本等資料，查無六人不動產設定抵押權予賴權芳，為証明
    該六人支付予賴權芳之款項即為借款（按應係調閱賴權芳不動產有無設定抵押權
    予己○○等六人以証明借款之真實性），庚○○依指示辦理後，即將退休後返回
    該分局幫忙之丙○○對本案之查簽報告草稿原文照轉，將前揭假債權核定為賴權
    芳死亡前未償債務，自遺產總額予以扣抵之正式查簽報告陳核，課長丁○○明知
    本案未依遺產稅及贈與稅有關資金來源流程查核認定要點相關規定辦理，亦無異
    議配合簽章同意認列該項鉅額虛偽債務，使遺產納稅義務人辛○○以此等虛列債
    務方式逃漏遺產稅達七百五十九萬六千二百二十二元。因認被告丁○○、丙○○
    所為，係犯貪污治罪條例第六條第一項第四款對主管事務直接圖利、稅捐稽征法
    第四十三條第二項稅務人員幫助逃漏稅捐及刑法第二百十六條、第二百十三條使
    登載不實文書罪嫌。被告庚○○則犯貪污治罪條例第六條第一項第四款對主管事
    務直接圖利及刑法第二百十六條、第二百十三條等行使登載不實文書罪、同法第
    一百三十二條第一項公務員洩漏國防以外之祕密罪嫌等語。
二、按犯罪事實應依證據認之，無證據不得推定其犯罪事實。又不能證明被告犯罪，
    應諭知無罪判決。刑事訴訟法第一百五十四條、第三百零一條第一項定有明文。
三、公訴人認被告丁○○、丙○○、庚○○涉有前述犯行係以：（一）三人於製作或
    審核壬○○、甲○○偽稱之借款金額出現尾數，有違一般借貸慣例，竟要求渠等
    湊成借貸整數，丙○○並主動幫忙計算利息，以符合偽稱之借款金額，此經壬○○於宜蘭縣調查站供述甚詳，又依規定，稅務員通知相關債權人或債務人製作談
    話筆錄時，應隔離訊問，但查丙○○卻是通知壬○○、甲○○一起到案，未經隔
    離，即以訊問壬○○之訊答內容，由甲○○簽名，及乙○未經傳喚，究明借貸原
    因，遽僅憑其提示之借貸影本，採信確有其事，而丙○○、庚○○之所以不依規
    定審核，則係出於丁○○之指示，此亦經丙○○、庚○○於宜蘭縣調查站供述甚
    詳，足見三人主觀上有圖利辛○○逃漏遺產稅之犯意甚明。（二）﹕又依國稅局
    函頒「遺產及贈與稅有關資金來源資金流程查核要點」規定，死亡前未償債務，
    私人借貸之查核，要請債務人提供借貸資金流程及借貸原因以查核債務是否屬實
    ，另查債權人是否申報利息所得，有無設定抵押等，惟本件前後承辦員丙○○、
    庚○○不但未遵照辦理，反而依丁○○之口頭指示調閱己○○等六人財產清單、
    土地登記簿謄本，查証己○○等六人所有之不動產並未曾設定抵押權給賴權芳，
    反其道確認己○○等六人並非賴權芳之債務人，以解釋己○○等六人支付給賴權
    芳之金額即為借款。（按應係調閱賴權芳不動產有無設定抵押權予己○○等六人
    以證明借貸之真實性）。（三）又被告庚○○未依稅捐稽征法相關保密之規定，
    將賴權芳遺產稅課稅進度，洩漏給育嘉聯合會計師事務所之職員子○○，此亦有
    經搜索查扣之紙條附卷可參，被告三人圖利之犯嫌明確。
四、訊據被告丁○○、丙○○、庚○○均堅詞否認有何公訴人所指訴之犯行。被告丁○○辯稱：本件遺產稅之申報，業經審查課之稅務員就賴權芳本人及其配偶之財
    產與資金流向，加以詳加調查，除依照台灣省北區國稅局遺產及贈與稅有關資金
    來源資金流程查核認定要點之規定加以查核外，尚怕未盡調查責任，復再調閱債
    權人之財產資料，亦並未發現納稅義務人所申報之債務有何異常之處，是本件遺
    產稅之審核，已盡調查之能事，並無圖利他人之犯意或犯行。且伊與同案被告辛○○、癸○○、壬○○等人並不相識，亦無交情，則依何來圖利他人之動機？進
    而萌生犯罪之決意等語。被告丙○○則以：伊是第一次接辦有私人借貸之申報案
    件，於接手時即按照國稅局之查核認定要點之各項目審查，因納稅義務人本已檢
    附借貸資金流程證明文件、匯款單、存摺等證明文件，是為調查確實借貸關係，
    也發函請債權人己○○等人至國稅局宜蘭分局說明，而債權人己○○等人至局說
    明時亦均供稱確有借款予賴權芳等情，此外被繼承人之土地資料並未發現有債權
    人抵押權之資料，另伊也發函調查賴權芳大筆存款轉帳支出流向，亦未發現有流
    入他人帳戶之情形，嗣因本案預估無法於限定期限內辦結，乃申請延期辦結，待
    退休時即列入移交，是伊在任職期間就本案已盡調查能事等語。而被告庚○○則
    辯稱：本件遺產稅之查核，於其接辦時，應查核之事項，多均已由原承辦人即被
    告丙○○查核完畢，嗣並依其經驗判斷，依法認定，並無任何圖利之犯意。雖同
    案被告己○○等人係虛偽之債權人，惟對此事並不知情，亦非於查核過程中所能
    得知，且伊與納稅義務人並無任何親友上之關係，不可能圖利他人。另外其交付
    予證人子○○之課稅清單，對於納稅義務人或其代理人並無保密之必要，故當時
    證人子○○有持納稅義務辛○○之印章前來補正資料，是伊交付課稅清單予納稅
    義務人之代理人並無洩密之犯行等語。
五、經查：
（一）民國八十五年十月二十九日，宜蘭縣開蘭建設有限公司實際負責人賴權芳因心
      臟麻痺猝死，其妻即被告辛○○，遂委請育嘉聯合會計師事務所（會計師寅○○）協助，於八十六年四月二十三日向宜蘭縣頭城鎮公所提出遺產稅申報書（
      其中申報書扣除欄羅列「死前未償還債務」一項之金額為二千二百八十四萬五
      千四百三十七元）前揭頭城鎮公所旋於八十六年四月二十五日以八六鎮財字第
      四五二九號函，檢送前揭遺產稅申報書予財政部北區國稅局宜蘭分局（以下簡
      稱國稅局宜蘭分局）複核。國稅局宜蘭分局收件後即由審查課之稅務員即被告
      丙○○承辦之審核之業務。此業據被告辛○○、丁○○、丙○○供承甚詳，並
      有台灣省北區國稅局函送之卷宗可參。
（二）而該遺產稅申報案件由最初承辦人員即被告丙○○審查未結即退休，後由被告
      庚○○續辦，最末並由被告庚○○，擬具遺產稅調查報告書，就納稅義務人所
      申報賴權芳生前未償債務部分認：「據債權人說明（如附談話筆錄）被繼承人
      計劃投資購買土地，而向其等調借現金，其中己○○、戊○○、乙○、丑○○
      等四人，匯入被繼承人賴君（按指賴權芳）頭城農會活儲帳戶，甲○○、壬○○等二人匯入台灣中小企業銀行宜蘭分行帳戶，有匯款單、存摺佐證，賴君死
      亡時僅四十五歲，因心臟麻痺驟死（如附死亡登記書）該未償債務尚非為規避
      遺產稅負而蓄意安排‧‧‧另查己○○等六人全國財產資料，並調印其所有之
      土地登記簿謄本之他項權利簿，查無權利人為賴權芳，故該繼承人主張之未償
      債務尚非賴君之出借款」等情，並經課長即被告丁○○核章後，再送台灣省北
      區國稅局覆核。此有賴權芳遺產稅卷宗之遺產稅調查報告書可憑。嗣經法務部
      調查局調查後發現被告辛○○、與如附表所示之同案被告己○○等、壬○○、
      甲○○等均因坦承申報虛偽債權幫助逃漏等情，同案被告己○○等人因幫助逃
      漏稅捐部分亦經本院判刑確定，此有本院刑事判決書一份可參。則本件有關稅
      務人員圖利犯行部分，應審究者係：本件遺產稅審核之承辦人員即被告丙○○
      、其後續辦之被告庚○○，與審查課課長丁○○，是否有圖利他人之動機？進
      而萌生圖利他人之決意？是否明知納稅義務人辛○○於申報遺產稅時，有虛偽
      申報被繼承人賴權芳死亡前未償債務？於審查時是否有故意未盡查核責任或怠
      於查核之情形，進而圖利納稅義務人以逃漏遺產稅？
六、再查，證人即協助被告辛○○申報遺產稅之會計師寅○○已於本院審理時供稱：
    有告知辛○○有關稅法上之規定，對於申報債務要有資金往來證明與債權人要作
    證，且並未給稅務人員好處等語；而被告辛○○迭供稱確有親自委請同案被告乙○、或託同案被告癸○○委請丑○○、己○○、戊○○等人與同案被告壬○○、
    甲○○主動告知可為在節省遺產稅上為幫忙等語，而同案被告己○○、乙○、丑
    ○○、戊○○等亦於本院審理時供稱是辛○○或賴明灶等人委請渠在節稅上幫忙
    等情甚詳；另同案被告壬○○、甲○○亦供承其從會計師處得知若有轉貸關係可
    以節稅而主動幫忙等情，是被告辛○○所申報賴權芳死亡前未償債務二千餘萬、
    同案被告即如附表所示之偽債權人，於北區國稅局所為之虛偽陳述，均係經由會
    計師說明法律上規定後，所得知之脫法方法，而起意並由被告辛○○找尋同案被
    告己○○等人為非法減少遺產稅支出之幫忙，並非由被告丁○○、丙○○或庚○○等稅務人員於申報前所為建議或指示，至為明顯。且被告丁○○、庚○○、丙○○與被告辛○○、或是如附表所示之同案被告己○○等人均非親非故，亦無證
    據足認渠等有特別交情或是於申報遺產稅時有何人情關說之情事、或條件交換、
    或利益輸送，則被告丁○○、丙○○、庚○○得來圖利他人之動機？若無犯罪動
    機，則如何萌生犯罪之決意，進而付諸實行？且綜上所述，應無證據足證承辦此
    案件之稅務人員即被告丙○○、庚○○、丁○○，於納稅義務人為遺產稅申報當
    時，即已明知納稅義務人辛○○有於遺產稅申報書上虛列賴權芳死亡前未償債務
    之情形。
七、又查，遺產稅及贈與稅法第十七條第八款規定：「被繼承人死亡前未償債務，具
    有確實證明者」得列為死亡前未償債務予以扣除。而如何才屬「有確實證明者」
    ？法條上並未具體明文。而台灣省北區國稅局「為防止被繼承人於生前移轉財產
    規劃債務逃漏遺產稅‧‧‧需就其資金來源、資金流程加以追查，以防逃漏。另
    一方面，有實際之債務‧‧‧惟因無法檢附有關證明者，造成課稅不公，有必要
    訂定統一查核方式即認定標準，使各承辦人員有所遵循，以免發生納稅人之誤解
    」遂訂有「台灣省北區國稅局遺產及贈與稅有關資金來源資金流程查核認定要點
    」關於生前未償債務--私人間借款之查核要件係一、請債權人提供借貸資金流程
    及借貸原因以查核債務是否確實存在二、債權人是否有申報利息所得，是否有設
    定抵押三、支票債務是否生前開立（後開支票已於生前提領，可推算其前開支票
    為生前開立）。而實務上之具體做法，依本院函詢財政部台灣省北區國稅局認為
    （一）債權人若提出債權證明或已至稅務機關說明債務存在時，審查之稅務人員
    尚需就債權人提供之債權證明，查核借貸雙方之資金往來情形，以瞭解債權、債
    務發生之真正原因。（二）債權人若未申報利息所得亦未有抵押權存在，實務上
    審查之稅務人員會通知債權人提示資金來源或提示資力證明，以確認該債權是否
    確實存在。如債權人交付借貸資金之事實，已臻明確，本局所頒要點雖未明定，
    實務上仍可查證其資金交付之原因，並查明有無實際支付利息，以作為判定有無
    債權存在之依據。（三）本局所頒「遺產及贈與稅有關資金來源資金流程查核認
    定要點」之作業目的，係防止被繼承人於生前移轉財產、規劃債務，以逃漏稅捐
    ，故需就資金來源、資金流程加以追查，防杜逃漏。據此，審查之稅務人員發現
    被繼承人疑似有生前移轉財產、規劃債務逃漏稅捐情事時，則調閱其死亡診斷書
    ，探究係為意外死亡或久病死亡，俾作為有無生前規劃債務脫產或規劃債務之參
    考，使查核結果更據客觀及公平性。此有財政部台灣省北區國稅局九十一年三月
    四日北區國稅字第九00一五七六八八號函可憑。此即為稅務人員審核關於納稅義
    務人申報被繼承人死亡前未償債務時審查之基準。
八、而就本件遺產稅之審查情形觀之：
（一）上開稅務員即被告丙○○所進行審查程序有：發函彰化商業銀行、第一商業銀
      行宜蘭分行、宜蘭郵局、宜蘭縣頭城鎮農會、台灣區中小企業銀行宜蘭分行復
      華證券金融股份有限公司、中國信託商業銀行、太平洋建設股份有限公司、裕
      隆汽車製造股份有限公司等金融機構或公開發行股票公司，函查前述申報遺產
      稅之被繼承人賴權芳及被告辛○○之帳戶至八十五年十月二十九日之存款餘額
      、股票交易情形及投資情形，此有彰化商業銀行宜蘭分行八十六年五月九日彰
      宜（八六）字第九五五號函、第一商業銀行宜蘭分行八十六年五月九日一宜字
      第一一六號函、宜蘭郵局八十六年五月九日宜郵字第八九號函、宜蘭縣頭城鎮
      農會八十六年五月十四日頭農信字第五六號函、台灣中小企業銀行宜蘭分行八
      十六年五月十六日宜蘭字第九九號函、復華證券金融股份有限公司八十六年五
      月十二日復證（八六）字第五五一號函、中國信託商業銀行八十六年五月二十
      三日函、太平洋建設股份有限公司八十六年六月五日（八六）太設股發字第一
      一四號函等可查。另關於被繼承人賴權芳往來帳戶中有大筆金額進出，亦均經
      承辦人員丙○○向各金融行庫調閱資料，此亦有宜蘭縣頭城鎮農會八十六年六
      月十日頭農信字第一九七四號函、八十六年九月十九日頭農信字第三一００號
      函、台灣中小企業銀行八十五年六月十二日宜蘭字第一三四號函等可參。此均
      經本院向台灣省北區國稅局調閱賴權芳遺產稅之核稅卷宗查閱屬實。
（二）另就納稅義務人辛○○所申報關於被繼承人賴權芳死亡前未償債務二千二百八
      十四萬五千四百三十七元部分，亦係由承辦人即被告丙○○於八十六年五月間
      依被告辛○○所申報之債務情況，除通知債權人己○○、戊○○、魏忠義、壬○○、甲○○等人至國稅局宜蘭分局製作談話筆錄，而己○○等人亦於製作談
      話筆錄時表示被繼承人賴權芳有向渠等借調資金，而有出借如附表所示之予賴
      權芳等情，此有己○○等人之談話筆錄數份可按。並向宜蘭縣頭城鎮農會、台
      灣中小企業銀行二家金融單位調閱賴權芳帳戶之存取款明細、交易明細，以查
      看是否有渠等債權人所述之款項存在，並調閱己○○宜蘭縣農會定期存單、己○○、戊○○、丑○○等人宜蘭縣頭城鎮農會存取款憑條、甲○○、壬○○之
      台灣中小企業銀行取款憑條，以查知渠等債權人確有如上述款項之支出。此亦
      有上揭金融單位之交易明細、存取款憑條等附前述國稅局卷宗可稽。其後被告
      丙○○辦理退休後，由被告庚○○接辦此案，於八十六年十一月二十一日查閱
      債權人即同案被告己○○、乙○、戊○○、魏忠義、壬○○、甲○○等人之全
      國財產資料明細表，並依上揭明細表函調土地與建物登記簿謄本查明同案被告
      己○○等人是否有提供不動產設定抵押權予賴權芳之情形。此亦有前述卷宗內
      之國稅局宜蘭分局簽註用箋一紙可查。
（三）依上所述，本件賴權芳遺產稅案件原承辦人即被告丙○○，除發函各金融單位
      查詢被繼承賴權芳與其配偶即被告辛○○所有之財產資料，並就被繼承人賴權
      芳生前大筆資金流向為查詢。而關於被告辛○○於前述遺產稅申報書中臚列被
      繼承人賴權芳死亡前未償債務計二千餘萬，承辦人即被告丙○○就此部分之查
      核，則依前述同案被告己○○等所為之談話筆錄與向金融單位函索之存取款資
      料與交易明細觀之，對於如附表所示之金額款項其借貸原因與借貸金額均已據
      如附表所示之偽債權人陳述明確，而如附表所示之款項，經核對前述交易明細
    與存取款憑條，亦可確定前揭偽債權人就附表所示之款項確有提款動作、亦有
      交付被繼承人賴權芳之證明，故如附表所示之資金流程及債權人確實交付款項
      予被繼承人賴權芳等資金往來情形，已屬信而可徵，足見被告丙○○前揭函請
      如附表所示之偽債權人至局詢問、調閱借貸雙方之資金往來情形，均足以為審
      查債務是否真實之具體參考資料，且整體審查方向亦係就所申報之資金確認有
      無確實交付款項、有無真實之資金往來等情，與前述審查被繼承人生前債務之
      法律規定或內部規則並無違背，且並非就納稅義務人所申報之情形於未經查核
      之情形下即全部予以採認，參以，被告丙○○事後因退休而離職，其後之遺產
      稅調查報告並非被告丙○○所製作，自難認被告丙○○就本案此部分係有意怠
      於查核或為不實審查，更難以事後得知係同案被告己○○等人曾有不實之陳述
      ，而遽謂被告丙○○有故意圖利他人之犯意與犯行。雖公訴人指稱：「丙○○
      於製作同案被告壬○○、甲○○夫婦之談話筆錄時，明知賴、李夫婦偽稱之借
      款金額出現尾數，有違一般借貸慣例，竟要求渠等湊成借貸整數，並主動幫忙
      計算利息，於職務上所掌管公文書之筆錄中虛偽登載借款整數金額及利息，以
      符合偽稱之借貸總額」云云，然同案被告壬○○、甲○○則於調查局詢問時、
      本院審理時均證稱：被告丙○○曾質疑借款數額為何非整數，有違借貸常理等
      語，顯見被告丙○○於前述宜蘭分局為詢問製作筆錄時均已質疑其等所陳之債
      務是否真實，是公訴人稱被告丙○○有「主動幫忙計算利息」等情，已互有矛
      盾而與常理有違。且同案被告壬○○於本院審理時亦證稱：於國稅局製作談話
      筆錄時所陳之數額是其自己計算出來的等語，則由同案被告壬○○、甲○○與
      被告辛○○已於事前計劃申報虛偽債務以減少稅負等情觀之，同案被告壬○○
      、甲○○至國稅宜蘭分局製作筆錄時，早已有虛偽陳述之心理準備，是應以同
      案被告壬○○於本院所述為可採。是並無證據足認被告丙○○函請附表所示之
      偽債權人至局製作筆錄時，有明知其等所陳之如附表之匯款係虛偽債權，而有
      故意於公文書為不實登載，進而有圖利他人之犯意與犯行，亦可認定。
（四）而被告庚○○於被告丙○○退休後續辦此件遺產稅申報案件，就前述納稅義務
      人申報被繼承人死亡前未償債務部分，被告庚○○並未再有何查核行為，嗣後
  請示課長時才由被告丁○○建議再查同案被告己○○等人之房地有無設定抵押
      於被繼承人賴權芳，經查同案被告己○○並無設定抵押於賴權芳後，即擬具遺
      產稅調查報告呈主管核示等情，業據被告庚○○、丁○○供承在卷。現觀前揭
      理由六、可知關於被繼承生前債務是否真實存在之審查，法律並未明文何種資
      料才足以證明，亦即並非法定證據原則，而係由負責審查之稅務人員依據前述
      法律規定，參考前述內部準則，蒐集資料後，就被繼承人有無規劃生前債務可
      能為綜合之判斷。審查過程雖需憑具體之資料，然當不以窮盡所有之調查方式
      ，此有前述「台灣省北區國稅局遺產及贈與稅有關資金來源資金流程查核認定
      要點」與財政部台灣省北區國稅局九十一年三月四日北區國稅字第九００一五
      七六八八號函可憑。且證人即任職台灣省北區國稅局稽核科之覆核員戴雄南亦
      於本院審理時證稱：「我們通常會考慮繼承人是否有規避遺產稅之狀況，因為
      依照前輩的經驗，他們會看繼承人的死亡原因，看是意外死亡或是久病死亡，
      有無作生前債務規劃的可能。年齡的部分，也是我們考量的點，我們認為中壯
      年人，比較少作遺產稅的規劃，所以我們在審核的時候，也會考慮進去。另除
      非當事人在申報時，沒有交代資金流程，或是從經驗判斷，認為當事人是否有
      作規劃的可能，及當事人的存款及利息所的部分，也是我們推估查詢的重點。
      如果當事人的資料沒有異常的話，通常我們不會查詢債權人資金來源或資金能
      力‧‧‧」等語，亦為同此見解。是被告庚○○以前手即被告丙○○先前查核
      之資料與其後調閱同案被告己○○等人之土地建物謄本資料，再綜合被繼承人
      之死因、死亡時之年齡及近年被繼承人來生前財產變化等情，而擬具前開遺產
      調查報告書認被繼承人應無生前規劃債務之可能並呈審查課課長即被告丁○○
      核示，當非毫無資料可憑所為之杜撰，此亦有被告庚○○所擬撰、丁○○核示
      之遺產稅調查報告存卷可參。且被告庚○○據以判斷之資料，與前述「台灣省
      北區國稅局遺產及贈與稅有關資金來源資金流程查核認定要點」、財政部台灣
      省北區國稅局九十一年三月四日北區國稅字第九００一五七六八八號函所指示
      查核方向與證人戴雄南所述之判斷標準大致相符，當無證據足認被告庚○○、
      丁○○未遵照內部訓示辦理，而故意以反向操作而圖利他人。且被告丁○○雖
      曾指示被告庚○○再查己○○等人房地設定資料，然此亦為審查人員於用以審
      核債務是否確實存在之判斷依據之一，要不得以內部準則未有規範，即認被告
      丁○○有不當之指示。是亦難以附表所示之偽債權人事後供稱渠等陳報之債權
      非屬實在，即認被告庚○○、被告丁○○於為上述審查時即已知悉有虛偽債權
      存在，故意怠於查核而有圖利他人之情事。
（五）參以，本件被繼承人賴權芳之遺產稅案，經前述國稅局宜蘭分局初核後，旋將
      全卷送交財政部台灣省北區國稅局為覆核，經上級單位覆核人員覆核結果，就
      前述納稅義務人申報被繼承人死亡前未償債務部分，亦認「本科復核時，經核
      債權人匯入被繼承人賴君之資金流程，債權人之談話筆錄、借據等資料，尚未
      發現不符，又被繼承人死亡時年僅四十五歲，死因為心臟病麻痺驟死，應無安
      排債務逃漏稅負之情形，且查得遺產存款餘額三千五百餘萬，與未償債務、被
      繼承人利息推估之存款數相比變異不大，故擬如原查認列未償債務00000
      000元」等情，此有財政部北區國稅局稽核科稽核報告、遺產稅覆核報告書
      等存卷可參。是本件被告辛○○申報之遺產稅案件，關於被繼承人死亡前未償
      債務部分，稅務人員即被告丙○○、庚○○所為之查核與課長丁○○之核示，
      經同具審查稅務專業之北區國稅局之覆核科覆核人員，覆核結果亦無發現有查
      核不實或不週之處，且判斷依據與標準亦大致相同，此有前揭被告庚○○所擬
      之遺產稅調查報告與遺產稅覆核報告可參。足見被告丙○○、庚○○、丁○○
      並故意無怠於查核或故為不實查核，而有圖利他人之犯行，可見一斑。
九、公訴人雖另認被告庚○○「於承辦審查賴權芳遺產稅案件期間，曾將本件遺產審
    核中相關賴權芳名下不動產資料、追查方向、抽核資料等國防以外應秘密之文書
    之、消息洩漏並交付予寅○○會計師助理子○○」云云，因認被告庚○○另涉有
    刑法第一百三十二條第一項之罪嫌。然按刑法第一百三十二條第一項之罪，係以
    應秘密之文書、圖畫、消息或物品為客體。又如某特定人對於該項文書有請求公
    務員朗讀或令其閱覽之權利，則此項文書對於某特定人即無秘密可言，因而公務
    員縱使有將此項文書洩漏或交付於該特定人情事，亦難以該罪相繩。而稅務人員
    對於納稅義務人所提供之財產、所得、營業及納稅資料，應絕對保守秘密，但對
    於納稅義務人授權之代理人、或辯護人等，則不在此限。稅捐稽徵法第三十三條
    定有明文。
（一）經查，被告庚○○當時承辦賴權芳遺產稅案件曾交付前述寅○○會計師助理子
      ○○一張其上載有被繼承人賴權芳之房地財產之課稅清單之抽核草稿影本，且
      於當時更以口頭告知子○○「七十年十月二十日這筆不屬於聯合財產，不得
      列入申報、在查頭城二二五０萬大筆款項資金流向、或表格填出來後盡量
      半個月提出來、若運氣不好總局會再抽核一次會延誤時間、現在正在查資
      金流向裡面有很多是大筆款項、沒有漏筆，鉛筆是國稅局本身抽核的草稿、
      請我們拜託賴先生不要來催，催會對送件不利、承辦員庚○○、丙○○
      又回來支援此案」等事項，而經子○○隨手紀錄於備忘錄上等情，業經被告庚○○、證人子○○供承甚詳，並有前揭賴權芳財產課稅清單與子○○註記之便
      條紙一張可參。
（二）該賴權芳課稅清單係繼承人或納稅義務人均得申請之文件，此據被告丙○○、
      丁○○於本院審理時供述甚詳，並有北區國稅局功能編組作業手冊第八節遺產
      稅申報作業說明可查。且證人子○○迭於調查局詢問時與本院審理時供稱：「
      ‧‧‧我是會計師的秘書，當事人要知道案件之進行程度，會計師要我去國稅
      局查詢‧‧‧我有帶當事人辛○○的印章去‧‧‧」等語，是顯見證人子○○
      持納稅義務人辛○○印章向承辦人即被告庚○○表示要查詢賴權芳遺產稅之進
      行程度等情，即可已可使承辦之稅務人員相信其為納稅稅義務人辛○○之代理
      人，而已有表現代理之效力。而被告庚○○交付前揭繼承人均可申請之被繼承
      人賴權芳課稅清單，對於納稅義務人之代理人而言，當非應保守秘密之事項。
（三）此外，納稅義務人即被告辛○○已於八十六年四月二十三日向前述國稅局宜蘭
      分局提出遺產稅之申報，並即分案由被告丙○○審查，已如前述。則嗣後被告
      丙○○退休後，由被告庚○○續辦，則該遺產稅之申報案件除得補正者外，已
      於稅務機關審查中，則承辦員即被告庚○○告知納稅義務人之代理人、、
      、等事項，當不影響此遺產稅案件之審查，且法律亦無明文規定有關遺產
      稅申報與稅務機關審查進行程度，不得告知納稅義務人或其代理人等情，自難
      以被告庚○○有告知前述事項，即認有公訴人所指之犯行。再者，前述、
      、、、等事項更與本件遺產稅申報案件之實質內容無涉，更難認係屬國
      防以外應秘密事項。
十、綜上所述，被告丁○○、丙○○、庚○○並無任何證據足證渠等有圖利他人之動
    機，且無證據足證渠等於審查前揭賴權芳遺產稅申報案件前即明知納稅義務人有
    虛列被繼承人賴權芳前未償債務、且被告丙○○、庚○○亦非於審查當時明知有
    虛偽債務之情而故意怠於審查或為不實之審查，參以被告丙○○亦無故意於製作
    筆錄時為不實之登載、被告庚○○亦無洩漏國防以外之秘密以遂行圖利他人之犯
    行亦如前述，是均無法證明被告丁○○、庚○○、丙○○等三人有前述之犯行，
    此外復查並無其他積極證據足認被告丁○○、丙○○、庚○○有何公訴人所指之
    犯行，是被告丁○○、丙○○、庚○○等三人罪嫌尚有未足，自均應為無罪之諭
    知。
據上論斷，應依刑事訴訴法第二百九十九條第一項、第三百零一條第一項、稅捐稽徵
法第第四十一條、刑法第十一條前段、刑法第二百十六條、第二百十條、第二百十九
條、第五十五條、第七十四條第一款，判決如主文。
本案經檢察官郭欣怡到庭執行職務
中      華      民      國    九十一    年     三     月      二十      日
                                      臺灣宜蘭地方法院刑事第二庭
                                          法  官  蔡  仁  昭
右正本證明與原本無異。
如不服本判決，應於判決送達後十日內向本院提出上訴狀( 應附繕本 )。
                                          書記官  吳  慧  芳
中      華      民      國    九十一    年     三     月     二十一     日
附表：
編號  偽債權人   金額（新台幣）     實際匯款原因     偽稱匯款原因 備註
                 及匯款時間
一    己○○     四百萬元           承購賴權芳興建   賴權芳生前   匯入頭城
                 84.12.13           之林肯豪門雙併   借款         農會
                                    別墅
二    戊○○     二百萬元           同右             同右         同右
                 85.2.26
三    丑○○     一百二十九萬元     同右             同右         同右
                 85.10.14
四    乙○       二百萬元           同右             同右         同右
                 85.5.1
五    壬○○     八百三十四萬       匯還賴權芳生前   同右         匯入臺灣
                 五千五百八十元     買賣股票之盈餘               中小企銀
                 85.6.12
六    甲○○     五百二十萬         同右             同右         同右
                 九千八百七十九元
                 85.5.2
                 合計二千二百八十四萬
                 五千四百三十七元
